【裁判字號】    90,重上,32
【裁判日期】    901113
【裁判案由】    拆屋還地
【裁判全文】
臺灣高等法院臺南分院民事判決  九十年度重上字第三二號    Ｋ
      上  訴  人  乙  ○  ○
                  成吉通運有限公司
      法定代理人  壬○○○
      上  訴  人  庚○○○○○.
      被上訴人    甲  ○  ○
                  辛  ○  ○
                  丙  ○  ○
                  丁  ○  ○
                  己  ○  ○
                  戊  ○  ○
右當事人間請求拆屋還地事件，上訴人對於中華民國九十年四月三十日台灣台南地方
法院八十九年度重字第八六號第一審判決提起上訴，本院判決如左：
    主    文
上訴駁回。
第二審訴訟費用由上訴人乙○○負擔十分之七，上訴人成吉通運有限公司負擔十分之
二，餘由上訴人庚○○○○○○○負擔。
    事    實
甲、上訴人方面：
一、聲明：求為判決：（一）原判決關於上訴人敗訴部分廢棄。（二）右開廢棄部分
    ，被上訴人於第一審之訴及假執行聲請均駁回。（三）第一、二審訴訟費用均由
    被上訴人負擔。
二、陳述：除與原判決記載相同者，予以引用外，另補稱略以：
（一）系爭台南巿安南區○○段（以下簡稱安西段）一一一之十一地號上如原判決（
      下同）附圖Ｂ所示門牌台南市○○路○段二四九號房屋，係上訴人乙○○之父
      徐愿在生前約民國（下同）五十二年間鳩工興建，業經證人吳加再、王俊發在
      原審結證在卷，而上訴人乙○○於四十三年間在台南市安南區安西里一九四之
      五號開設昭森商店，經營雜貨業，此有經台南市政府工商業登記資本查證章驗
      訖之帳簿影本附卷可證。迨至五十六年間，上訴人乙○○所營之昭森商店遷移
      至上述徐愿蓋建之房屋繼續營業，凡此事實，敬請向台南市政府工商課函詢可
      明，由於上訴人乙○○在上開徐愿所蓋建之房屋經營商業，台南市稅捐稽徵處
      遂要求對使用該房屋之上訴人乙○○繳納房屋稅並登記上訴人乙○○為房屋稅
      納稅義務人，準此，上訴人乙○○雖經登記為房屋稅納稅義務人，然並不影嚮
      徐愿為原始建築所有人之事實。茲徐愿業於六十一年死亡，該房屋應為其全體
      繼承人公同共有，從而原判決未能調查上開房屋何以登記上訴人乙○○為納稅
      義務人之原因，卻因而誤斷證人吳加再、王俊發之證詞為不可採，並判令僅為
      徐愿繼承人之一之上訴人乙○○應拆除上開房屋，即有當事人不適格之違法。
（二）查，安西段一一一之十一號為道路用地，上訴人乙○○亦為共有人之一，此有
      土地登記簿謄本附卷可證，則上訴人乙○○所有如原判決附圖Ａ所示房屋，依
      民法第八百十八條規定「各共有人按其應有部分對於共有物之全部有使用收益
      之權」，對該安西段一一一之十一地號共有土地自非無權占有，且該安西段一
      一一之十一號土地既因道路用地而保持全體共有，上訴人亦不負民法第八百二
      十五條所定共有人之互相擔保責任，原判決竟判令上訴人乙○○應拆除如附圖
      Ａ、Ｂ所示房屋，將土地交還原告及其他共有人，亦於法不合。
（三）被上訴人在原審主張：「上訴人乙○○曾於八十六年三月廿四具切結書聲明願
      於八十六年五月廿四以前拆除安西段一一一之十一號土地上建築物」等語。然
      此項聲明僅對部分土地共有人徐茂山、戊○○、徐朝祥、徐林挽等四人為承諾
      ，有附呈切結書可證，茲被上訴人等除被上訴人戊○○外，均非契約當事人，
      均無權行使切結書之權利，而其他切結書之當事人徐茂山、徐朝祥、徐林挽又
      未與被上訴人戊○○共同行使權利，應認被上訴人在原審提起此部分之訴，即
      非有理由，原判決主文亦與切結書之內容相左，而非適法。
（四）又查，系爭安西段一一一之三號土地如原判決附圖Ｄ所示房屋，係上訴人乙○
      ○向該土地共有人之一張徐金蟬購買者，並經共有人之一徐為見證人之出賣
      證書附卷可證，依出賣證書內特約事項記載約定「出賣人保證本產權絕無與第
      三人糾紛情事，如有糾葛等情，本出賣人為出面排除料理清楚，絕無虧累買主
      之事，合併聲明保證如上」等語，則訟爭土地共有人之一張徐金蟬對上訴人乙
      ○○負有保持產權不受侵害之擔保責任，至為明顯，申言之，倘若上述房屋遭
      受拆除，張徐金蟬對上訴人乙○○應負賠償損害之責任。準此，被上訴人己○
      ○一人（其他共有人徐信、徐、邱徐金月、張徐金蟬均非訴訟當事人）在原
      審為原告提起此部分之訴，顯難認係為全體共有人之利益，依民法第八百二十
      一條但書規定，應認己○○此部分之訴非有理由，茲原判決未待己○○舉證張
      徐金蟬同意其行使權利，遽為上訴人敗訴判決，適用法規顯有違誤。
三、證據：援用第一審所提證據。
乙、被上訴人方面：
一、聲明：求為判決：如主文所示。
二、陳述：除與原判決記載相同者，茲引用之外，補稱：
（一）上訴人乙○○主張系爭安西段一一一之一一號地上如原判決附圖Ａ、Ｂ部分所
      示門牌安和路一段二四九號、二五一號房屋為其父徐愿所建云云，被上訴人否
      認之。查被上訴人對上訴人聲請台灣台南地方法院（以下簡稱台南地方法院）
      以八十五年度執字第七三四一號強制執行時，上訴人乙○○一再陳稱系爭土地
      上所有房屋均為其所建，且為其所有，無償借予子女使用，上訴人庚○○○○
      ○○○亦陳稱：「日森茶行的房子是乙○○蓋的」，足證系爭土地上之建物為
      乙○○所建，自不容上訴人事後否認，上訴人之主張並非事實，不足採信。
（二）上訴人於原審所舉證人吳加再雖證稱上訴人乙○○之父徐愿找他蓋茶行云云，
      惟查證人吳加再之證詞與上訴人乙○○於台南地方法院八十二年度重訴字第五
      二號分割共有物事件及八十五年度執字第七三四一號強制執行事件自承為其本
      人所建築之情不符，亦與原審證人黃永存及王俊發之證詞互有矛盾（黃永存證
      稱是乙○○與其父填土，王俊發證稱何人蓋房子不知道），且吳加再與上訴人
      乙○○有親屬關係，若確為徐愿所建，何以前案（分割共有物及執行）未請其
      作證，而乙○○及徐雪雲一致指該屋為乙○○所建，該建物納稅義務人亦為乙
      ○○並非徐愿，足證吳加再之證詞乃臨訟編造，自難信為真實；證人黃永存證
      稱上訴人乙○○對於填土均有參與叫土及付款，亦可反證該茶行應係乙○○所
      建，至證人王俊發則證稱不知何人蓋房子，故上訴人所舉證人均不足為其有利
      之證明。
（三）上訴人主張當年填土花費新台幣（下同）十六萬五千五百元，依四十餘年來物
      價波動達十倍計算，則為一百六十五萬五千元云云，被上訴人否認之。查證人
      黃永存證稱當年填土時土不用錢，工資約一天八十元，載一車土約四十元，足
      證上訴人所言不實，證人黃永存亦證稱填土時，僅填茶行這一部份（二十四平
      方公尺），亦有他人在填土，故各共有人均有填土，始有今日情形，何能請求
      補償，況且縱有填土，與本件非雙務契約，自無同時履行之問題，上訴人同時
      履行之抗辯，亦無理由。
（四）上訴人提出「出賣證」主張被上訴人不得拆除上訴人所有之建物云云。惟查依
      出賣證內容觀之，該土地座落台南市○○段一六七○之一號，重測後為安西段
      一一二號，非系爭土地，其上建物自不在系爭土地上，有呈案之土地登記簿謄
      本可證，且安西段一一二號目前已開闢為道路（安和路），其上建物亦早已拆
      除不存，退而言之，如該出賣證與本案有關，張徐金蟬僅出賣其應有部分中之
      二十坪，乃應有部分之移轉，非特定位置之買賣，況且自民國六十年迄系爭土
      地經分割共有物判決止，並無產權不清之情形。查被上訴人因裁判分割取得系
      爭土地所有權，上訴人乙○○取得同段一一一之一、之四、之十二號等三筆土
      地所有權，其應得應有部分面積並無減少，至於建物部份，因未得原全體共有
      人同意所興建，亦未保存登記，至其與原出賣人張徐金蟬間如何約定，並不足
      以拘束全體共有人，更不得對抗被上訴人，被上訴人依法請求拆除，並無損全
      體共有人之利益，上訴人之主張無理由。
（五）上訴人乙○○主張其於八十六年三月二十四日所書具願於八十六年五月二十四
      日以前拆除安西段二一之一一號土地上建築物之切結書僅對部份土地共有人為
      承諾，被上訴人除戊○○外，均非契約當事人，無請求依據云云，被上訴人爭
      執之。查，安西段一一一之一一為道路用地，供全體共有人通行使用，惟依現
      況，道路部份均遭上訴人乙○○所有之建物阻塞無法通行，經鈞院勘驗屬實，
      且有現場照片可證，既經裁判分割留為通路，則任何共有人依法均得請求占有
      人拆除地上物，以利通行，且依乙○○所具切結書，被上訴人戊○○自得為全
      體共有人之利益，請求回復共有物（拆屋還地），無論依法或依約，原審予以
      准許，均無違誤。
（六）至於上訴人主張該道路用地，渠係共有人之一，依民法第八百十八條規定對於
      共有物之全部有使用收益之權，其在土地上建屋非無權占有云云，查系爭一一
      一之一一號土地係裁判分割留為道路供通行之用，非供共有人建屋居住使用，
      且既經判決留為道路，共有人間任何人占有，均有無條件拆除騰空供通行之義
      務，況且上訴人已切結同意拆屋還地，原審判令拆除Ａ、Ｂ部份建物，亦無違
      誤。
三、證據：除援用第一審所提證據外，補提現場照片五張為證。
丙、本院依職權向台南地方法院調閱該院八十五年執字第七三四一號執行事件卷宗及
    同院八十二年度重訴字第五十二號（含本院八十三年度重上字第六號、最高法院
    八十四年度台上字第一一七八號）歷審全部卷證；向台南市稅捐稽徵處函查「台
    南市○○路○段二四九號房屋是否曾於民國五十六年間，因乙○○在該房屋經營
    招森商店，而經貴處要求課徵房屋稅，並核定登記乙○○為房屋納稅義務人？」
    ；向台南市政府函查「以乙○○為負責人經營之昭森商店，是否登記於民國四十
    三年，在台南市安南區安西里一九四之五號為營業地點，是否於民國五十六年間
    變更至台南市○○路○段二四九號處所繼續營業？」。
      理      由
一、按各共有人對於第三人，得就共有物之全部為本於所有權之請求。但回復共有物
    之請求，僅得為共有人全體之利益為之，民法第第八百二十一條定有明文。次按
    「依民法第八百二十一條之規定，各共有人對於第三人，得就共有物之全部，為
    本於所有權之請求，此項請求權既非必須由共有人全體共同行使，則以此為標的
    之訴訟，自無由共有人全體共同提起之必要。所謂本於所有權之請求權，係指民
    法第七百六十七條所規定之物權的請求權而言，故對於無權占有或侵奪共有物者
    ，請求返還共有物之訴，得由共有人中之一人單獨提起，惟依民法第八百二十一
    條但書之規定，應求為命被告向共有人全體返還共有物之判決而已」（最高法院
    二十八年上字第二三六一號判例參照）。本件被上訴人於原審起訴時既主張渠等
    為系爭土地之共有人，揆諸首揭法則及判例意旨，被上訴人為共有人全體就共有
    物全部提起將系爭土地交還與伊及其全體共有人之訴，乃法之所許，尚毋須另行
    舉證。是上訴人抗辯：被上訴人無法舉證為其他共有人之利益代表起訴云云，要
    係誤會。
    再按「關於共有物分割之裁判，執行法院得將各共有人分得部分點交之」固為強
    制執行法第一百三十一條第一項所明定，然上訴人乙○○以系爭安西段一一一之
    一一號土地上如原判決附圖Ａ、Ｂ部分所示建物，係訴外人徐愿生前斥資所建；
    而徐愿於六十一年間死亡，該屋應屬徐愿遺產，依法由徐愿之全體繼承人公同共
    有，上訴人乙○○僅為繼承人之一，對於該屋並無單獨處分權；系爭土地原屬一
    片池塘，深達六公尺，上訴人乙○○於四十七年至五十年間歷經四年時間始完成
    填土工程，全部費用依當時市價合計十六萬五千五百元，如以四十餘年來物價波
    動之指數約達十倍為準予以計算，則為一百六十五萬五千元，此等共有人所支出
    之土地改良費，應屬共有物之管理費用，依民法第八百二十二條規定，被上訴人
    等應按應有部分比例償還上訴人乙○○，且在被上訴人等未償還該等管理費之前
    ，上訴人乙○○得拒絕拆除地上物交還系爭土地，爰主張同時履行之抗辯；又系
    爭一一一之三號土地上房屋，係上訴人乙○○向該土地共有人之一即訴外人張徐
    金蟬所購買，張徐金蟬對上訴人乙○○負有保持房屋產權不受侵害之擔保責任，
    倘如房屋遭受拆除，訴外人張徐金蟬對上訴人乙○○應負賠償損害之責任等語為
    抗辯。是上開事項之釐清，為分割共有物執行之前提，則本件顯無從單純得依分
    割共有物之判決之內容即能執行點交，是本件仍有為保護之必要，合先敘明。
二、本件被上訴人於原審起訴主張：坐落台南市○○區○○段一一一之二號土地為被
    上訴人丙○○、甲○○、辛○○、丁○○所共有，同段一一一之三號土地為被上
    訴人己○○及訴外人徐信、徐、邱徐金月、張徐金蟬所共有，同段一一一之一
    一號土地為被上訴人等六人及訴外人徐老祐、徐森川、徐財欽、吳徐雪娥、徐信
    、徐、邱徐金月、徐茂山、徐朝祥、徐昭陽、徐林挽、張徐金蟬以及上訴人乙
    ○○所共有；上訴人乙○○原與被上訴人等人為原地號安西段一一一號土地之共
    有人，經台南地方法院八十二年度重訴字第五二號分割共有物事件判決確定，分
    割該三筆土地由前開等人取得，上訴人乙○○則另分得其他地號土地，惟其在該
    三筆土地上有房屋，供其本人及上訴人成吉通運有限公司（以下簡稱成吉公司）
    、上訴人庚○○○○○○○使用，而該三筆土地已經分割共有物判決確定，依民
    法第八百二十五條之規定，上訴人乙○○負與出賣人同一之責任，應將被上訴人
    分得部分交付被上訴人，詎上訴人乙○○竟拒不搬遷拆除地上物交付土地，經被
    上訴人以上開分割共有物之確定判決向台南地方法院聲請強制執行，台南地方法
    院以八十五年度執字第七三四一號受理，因上訴人成吉公司及庚○○○○○○○
    ，以其二人非分割共有物之當事人，分割共有物之判決對其二人無遷出房屋之執
    行力為由提出異議，而被駁回被上訴人強制執行之聲請在案。為此，被上訴人爰
    依民法第八百二十五條及第七百六十七條前段之規定提起本訴，求為判決：（一
    ）上訴人成吉公司應自坐落台南市○○區○○段一一一之二號土地上如原判決附
    圖Ｃ部份面積一五一．九四平方公尺之建物遷出；上訴人乙○○應將上開建物拆
    除，將土地交還被上訴人丙○○、甲○○、辛○○、丁○○，並自八十九年二月
    十六日起至拆除交還之日止每年給付被上訴人甲○○一萬六千九百二十一元、被
    上訴人辛○○三萬五千一百六十一元、被上訴人丙○○一萬七千五百八十一元、
    被上訴人丁○○一萬七千五百八十一元之損害金；（二）上訴人成吉公司應自坐
    落台南市○○區○○段一一一之三號土地上如附圖Ｆ之部份面積六九．八四平方
    公尺之建物遷出，上訴人乙○○應將上開建物及同段一一一之三號土地上如原判
    決附圖Ｄ部份四四．五０平方公尺及附圖Ｅ部份三六．五０平方公尺之建物拆除
    ，將土地交還被上訴人己○○及其他共有人，並自民國八十九年二月二十六日起
    至拆除交還之日止每年給付被上訴人己○○一萬六千二百三十三元之損害金；（
    三）上訴人庚○○○○○○○應自坐落台南市○○區○○段一一一之一一號土地
    上如原判決附圖Ｂ部份（門牌號碼台南市○○區○○路一段二四九號）面積七．
    一０平方公尺遷出，上訴人乙○○應將原判決附圖Ｂ部份面積七．一０平方公尺
    及附圖Ａ部份面積十七．一０平方公尺之地上物拆除，將土地交還被上訴人及其
    他共有人；及以供擔保為條件之假執行宣告之判決（被上訴人超過上開請求部分
    ，業經原審判決其敗訴，未據其聲明不服，不在本審審判範圍）。
三、上訴人則以：（一）系爭安西段一一一之一一號土地上如原判決附圖Ｂ部分所示
    門牌號碼台南市○○區○○路一段二四九號房屋係訴外人即上訴人乙○○之父徐
    愿生前斥資所建築；而徐愿業於六十一年間死亡，該屋應屬徐愿遺產，依法由徐
    愿之全體繼承人公同共有，上訴人乙○○僅為繼承人之一，對於該屋並無單獨處
    分權；被上訴人請求上訴人乙○○拆除房屋，有當事人不適格之不當；上訴人乙
    ○○於八十六年五月二十四日所具切結書，亦因未經其他公同共有人之同意而不
    生效力；（二）又系爭土地原屬一片池塘，深達六公尺，上訴人乙○○於五十一
    年左右建築房屋前，曾先後自四十七年至五十年間歷經四年時間始完成填土工程
    ，花用購買土方之費用依當時市價約七萬二千元，另雇卡車及牛車花費之運輸費
    及工資依當時行情約九萬二千五百元，合計十六萬五千五百元，如以四十餘年來
    物價波動之指數約達十倍為準予以計算，則為一百六十五萬五千元，此等共有人
    所支出之土地改良費，應屬共有物之管理費用，依民法第八百二十二條規定，被
    上訴人等應按應有部分比例償還上訴人乙○○，且在被上訴人等未償還該等管理
    費之前，上訴人乙○○得拒絕拆除地上物交還系爭土地，爰依民法第二百六十四
    條規定為同時履行之抗辯；如認上訴人為共有土地填土所支出之費用，與被上訴
    人請求上訴人交還土地，並無同時履行之對待關係而言，則上訴人則聲明以該支
    出之填土費用債務與被上訴人主張因上訴人債務不履行所生之損害金債務相抵銷
    ；（三）再系爭一一一之三號土地上房屋，係上訴人乙○○向該土地共有人之一
    即訴外人張徐金蟬所購買，張徐金蟬對上訴人乙○○負有保持房屋產權不受侵害
    之擔保責任，倘如房屋遭受拆除，訴外人張徐金蟬對上訴人乙○○應負賠償損害
    之責任。是被上訴人就此提起請求拆屋交地之訴，顯難認為全體共有人之利益，
    應認非有理由；（四）再被上訴人並不能證明系爭土地可以出租收益，則其請求
    按基地租金賠償損害自嫌無據，應認其支付地價稅之範圍內為其實際所生之損害
    ，並以此為計算損害之基礎；（五）上訴人等數十年來，或居住於系爭房屋，或
    以系爭房屋經營事業，需另行覓屋搬遷或變換地點，均非短期間內所能履行，因
    此，如為上訴人敗訴之判決，請酌定相當之履行期間等語，資為抗辯。
四、被上訴人主張系爭安西段一一一之二號土地為被上訴人丙○○、甲○○、辛○○
    、丁○○所共有，同段一一一之三號土地為被上訴人己○○及訴外人徐信、徐
    、邱徐金月、張徐金蟬所共有，同段一一一之一一號土地為被上訴人等六人及訴
    外人徐老祐、徐森川、徐財欽、吳徐雪娥、徐信、徐、邱徐金月、徐茂山、徐
    朝祥、徐昭陽、徐林挽、張徐金蟬以及上訴人乙○○所共有；及上訴人乙○○原
    與被上訴人甲○○、丙○○、己○○、戊○○及被上訴人辛○○、丁○○之被繼
    承人徐銀王、徐明清等人，暨訴外人徐老祐、徐森川、徐財欽、吳徐雪娥、徐信
    、徐、邱徐金月、徐茂山、徐朝祥、徐昭陽、徐林挽、張徐金蟬等人原為同段
    一一一號土地共有人，嗣由乙○○、徐昭陽、徐森川、徐財欽、吳徐雪娥等共有
    人訴請分割該土地，經台南地方法院八十二年度重訴字第五二號、本院八十三年
    度重上字第六號及最高法院八十四年度台上字第一一七八號分割共有物事件三審
    判決確定，系爭安西段一一一之二號土地分歸共有人即被上訴人丙○○、甲○○
    及訴外人徐銀王（即被上訴人辛○○被繼承人）、徐明清（即被上訴人丁○○被
    繼承人）等人共同取得；系爭同段一一一之三號土地分歸共有人即被上訴人己○
    ○及訴外人徐信、徐、邱徐金月、張徐金蟬等人取得；系爭同段一一一之一一
    號土地分歸全體共有人即被上訴人六人及訴外人徐老祐、徐森川、徐財欽、吳徐
    雪娥、徐信、徐、邱徐金月、徐茂山、徐朝祥、徐昭陽、徐林挽、張徐金蟬暨
    上訴人乙○○等人按原應有部分共同取得（預留作通路使用）：：，於八十四年
    六月二十四日確定，並於八十五年七月二日辦妥分割登記。嗣因共有人即上訴人
    乙○○及訴外人徐昭陽、徐森川、徐財欽、吳徐雪娥等人拒絕拆除分歸其他共有
    人取得部分土地上房屋後交付，訴外人徐老祐、徐信、徐、邱徐金月、張徐金
    蟬、徐朝祥、徐茂山、徐林挽及被上訴人甲○○、丙○○、己○○、戊○○、徐
    銀王（被上訴人辛○○之被繼承人）、徐明清（被上訴人丁○○之被繼承人）等
    人乃持前開共有物分割之確定裁判，向台南地方法院聲請強制執行，請求拆除占
    用分得土地部分之地上物及點交等情，經台南地方法院八十五年度執字第七三四
    一號及本院八十八年度抗字第四六四號裁定，以：債權人所據以執行之右述分割
    共有物確定判決，其訴訟繫屬時間為八十二年六月十日，而第三人成吉公司、庚
    ○○○○○○○、吳徐雪娥所營金陞興銀樓等人占用時間均在債權人據以執行之
    確定判決繫屬之前等情，認債權人欲執行土地上建物之右開第三人應非執行名義
    效力所及，而駁回債權人強制執行之聲請確定在案等事實，業據提出與所述相符
    之土地登記簿謄本三件為證（原審卷第十三至二十七頁），復經本院依職權調閱
    台南地方法院八十二年度重訴字第五二號分割共有物事件及八十五年度執字第七
    三四一號等歷審案卷查核無訛；又系爭三筆土地上，如原判決附圖一、二所示Ａ
    、Ｂ、Ｃ、Ｄ、Ｅ、Ｆ、Ｇ等部分土地依序為上訴人乙○○、成吉公司、庚○○
    ○○○○○等人所占用（上訴人成吉通運公司為Ｃ、Ｆ、Ｇ等部分；上訴人庚○
    ○○○○○○為Ｂ部分；餘由上訴人乙○○占用）一節，亦據本院及原審法院到
    場勘測無訛，有勘驗筆錄可按（原審卷第七五至七六頁、本院卷第六○至六二頁
    ），並囑託台南市安南地政事務所測量明確，有附圖一、二所示複丈成果圖二件
    附卷足稽，並為上訴人所不爭執，均應認為真正。
五、被上訴人主張依民法第七百六十七條、第八百二十五條規定請求上訴人乙○○等
    人拆屋還地，上訴人乙○○則以系爭安西段一一一之一一號土地上如附圖Ｂ部分
    所示門牌號碼安和路一段二四九號房屋，係訴外人即上訴人乙○○之父徐愿生前
    斥資所建，而徐愿已於六十一年間死亡，該屋為徐愿之遺產，依法為徐愿之全體
    繼承人公同共有，上訴人乙○○僅為繼承人之一，對於該屋並無單獨處分權，被
    上訴人請求上訴人乙○○一人拆除房屋，顯屬當事人不適格等語為辯。是本件首
    應審酌者，乃原判決附圖Ｂ部分所示門牌號碼安和路一段二四九號房屋是否上訴
    人乙○○所建？抑為上訴人乙○○之父徐愿生前所建？經查：
（一）上訴人乙○○以證人吳加於原審證述：「乙○○住在安和路一段二百四十九號
      日森茶行裡，當時是我蓋的；我只蓋茶行，旁邊的客運公司，不是我蓋的；茶
      行已經蓋了約四十年，當時是乙○○的父親找我蓋的，我在蓋茶行時，蓋竹木
      造的平房；這土地本係魚塭，利用一部分土地填土蓋的；我蓋時，旁邊的貨運
      行尚未蓋起來；這土地是徐愿家族共有的土地；我蓋時約三十七歲，現我已七
      十四歲；這房屋前面有翻修，蓋這房子是乙○○的父親蓋的，工資及叫料都是
      乙○○父親負責的，我還帶他去買料」，及證人王俊發證稱「當時吳加再帶我
      去蓋房子，當時的土地是魚塭填土加蓋的，我們當時蓋的房子是現在日森茶行
      的地點，是否乙○○蓋的房子，我不知道」等語（原審卷第一二○頁），主張
      該房屋係徐愿所蓋．而非乙○○所蓋。惟查，上訴人乙○○於台南地方法院八
      十五年度執字第七三四一號強制執行事件中八十六年十一月十日執行時自承「
      茶行（即上訴人庚○○○○○○○）、銀樓（即金陞興銀樓）及成吉交通（公
      司）均是我所有，由我無償借與徐雪雲、徐雪嬌、徐雪娥使用」，「成吉通運
      現址於我買時，房子就有了，另茶行、銀樓我買時，只有土地，沒有房子」，
      「茶行左側安和路一段二五一號房屋亦是我蓋的，本來二四九號及二五一號係
      相連一起，後因出租，故將其隔開，設立二五一號門牌」等語（見上開執行案
      卷八十六年十一月十日執行筆錄，及本院卷第五一、五二頁），於八十八年一
      月二十五日於同事件執行時亦自承「安和路一段二五一號成吉通運有限公司及
      日森茶行、金陞銀樓（二四九號）是我所蓋」，其女即上訴人徐雪雲（即日森
      茶行負責人）於同日之執行筆錄亦陳稱「日森茶行房子是乙○○蓋的」等語（
      見同上執行案卷八十八年一月二十五日執行筆錄，及本院卷第五四頁正、反面
      ）。且查系爭台南市○○區○○路一段二百四十九號房屋為未辦保存登記建物
      ，其納稅義務人確為上訴人乙○○，有台南市稅捐稽徵處九十年三月十三日（
      九十）南市稅安字第０七九三六號函及房屋稅主檔現值查詢資料各一件附卷足
      憑（原審卷第一八六頁）。按關於前開房屋由何人起造建築一節，知悉其間情
      形者，衡情要屬上訴人乙○○為最，乙○○既於前案執行時自承該房屋係其所
      建，則其於本件訴訟為抗辯而改稱該房屋係其父所建云云，即有可疑，況上訴
      人乙○○與上訴人徐雪雲父女就該屋由上訴人乙○○起造一節已於前開執行事
      件時供述一致，自足認系爭房屋確為上訴人乙○○所建；則證人吳加再、王俊
      發上開證述應係誤解或係故為迴護上訴人乙○○之詞而與事實不符，不足採信
      。故系爭台南市○○區○○路一段二百四十九號房屋為上訴人乙○○所建要屬
      無疑，其辯稱係其父徐愿所建尚難採信。
（二）上訴人乙○○復以系爭土地原屬一片池塘，深達六公尺，伊於五十一年左右建
      築房屋前，先後歷經四年時間始完成填土工程，購買土方之費用，雇卡車及牛
      車之運輸費及工資，合計為當時幣值十六萬五千五百元，如以四十餘年來物價
      波動之指數約達十倍為準予以計算，則為一百六十五萬五千元，此等共有人所
      支出之土地改良費，應屬共有物之管理費用，依民法第八百二十二條規定，被
      上訴人等應按應有部分比例償還上訴人乙○○，且在被上訴人等未償還該等管
      理費之前，上訴人乙○○得拒絕拆除地上物交還系爭土地，爰依民法第二百六
      十四條規定為同時履行之抗辯；如認上訴人為共有土地填土所支出之費用，與
      被上訴人請求上訴人交還土地，並無同時履行之對待關係而言，則上訴人則聲
      明以該支出之填土費用債務與被上訴人主張因上訴人債務不履行所生之損害金
      債務相抵銷等語為辯，並舉證人黃永存之證述為證。
      惟查，兩造前共有之土地係水池地，地目仍載為池，為兩造所不爭執，並有土
      地登記簿謄本在卷可憑，而目前兩造之土地已均變成建地及道路地，業經原審
      及本院至現場履勘在卷並有照片附卷可參，則兩造均有為填土之改良行為應可
      認定，則被上訴人主張依證人黃永存之證詞證稱：填土時，僅填茶行這一部份
      ，亦有他人在填土等語，應可採信。故各共有人均有填土，始有今日情形，既
      然各共有人均有為改良土地之行為，於分割共有物時，其損益自已相抵，則上
      訴人如何能於本件再請求補償？是其此之抗辯，尚非有據。且若土地之改良行
      為尚有殘餘價值時，應係在分割共有物時為主張，且每位共有人如有此情況均
      得主張，以使法院於裁判分割併為考量之事項，而本件係已判決分割共有物確
      定後上訴人仍占用被上訴人分得之土地，被上訴人乃依分割共有物之判決為本
      件之請求，是本件並非雙務契約，自無同時履行之問題，上訴人乙○○為土地
      改良費之主張及同時履行之抗辯，均無所據，不足為採。
六、上訴人另提出「出賣證」主張被上訴人不得拆除上訴人所有之建物云云。惟查，
    依出賣證內容觀之，該土地座落台南市○○段一六七○之一號，重測後為安西段
    一一二號，非系爭土地，其上建物自不在系爭土地上，有呈案之土地登記簿謄本
    可證，且安西段一一二號目前已開闢為道路（安和路），其上建物亦早已拆除不
    存，退而言之，如該出賣證與本案有關，張徐金蟬僅出賣其持分中之二十坪，乃
    應有部分之移轉，非特定位置之買賣，況且自民國六十年迄系爭土地先前之分割
    共有物訴訟止，並無產權不清之情形，茲被上訴人因裁判分割取得系爭土地所有
    權，上訴人乙○○取得同段一一一之一、之四、之十二號等三筆土地所有權，其
    應得應有部分面積並無減少，至於建物部份，因未得原全體共有人同意所興建，
    亦未保存登記，至其與原出賣人張徐金蟬間如何約定，並不足以拘束全體共有人
    ，更不得對抗被上訴人，被上訴人依法請求拆除，並無損全體共有人之利益，上
    訴人此之主張並無理由。
七、按各共有人，對於他共有人因分割而得之物，按其應有部分，負與出賣人同一之
    擔保責任，為民法第八百二十五條所明定；又所有人對於無權占有或侵奪其所有
    物者，得請求返還之；對於妨害其所有權者，得請求除去之，有妨害其所有權之
    虞者，得請求防止之，民法第七百六十七條定有明文。而土地所有人本於所有權
    ，對於無權占有人請求遷讓及交還土地；所謂遷讓，係指停止占有而言；所謂交
    還，係指將占有之土地交付所有權人而言。前者之遷讓為後者交付之階段行為，
    非不得同時請求。又未經共有人協議分管之共有物，共有人對共有物之特定部分
    占有使用收益，須徵得他共有人全體之同意，如未經他共有人同意而就共有物之
    全部或一部任意占有收益，他共有人得本於所有權請求除去或請求向全體共有人
    返還占用部分。本件上訴人乙○○主張其於八十六年三月二十四日所書具願於八
    十六年五月二十四日以前拆除安西段二一之一一號土地上建築物之切結書僅對部
    份土地共有人為承諾，被上訴人除戊○○外，均非契約當事人，無請求依據云云
    。查，安西段一一一之一一為道路用地，供全體共有人通行使用，惟依現況，道
    路之一部份遭上訴人乙○○所有之建物阻塞無法通行，經勘驗屬實，且有現場照
    片可證，既經裁判分割留為通路，依上開說明，任何共有人依法均得請求占有人
    拆除地上物，以利通行，且依乙○○所具切結書，被上訴人戊○○自得為全體共
    有人之利益，請求回復共有物（拆屋還地），是上訴人上開抗辯均不足採。則被
    上訴人本於物上請求權之法律關係，請求：（一）上訴人成吉公司自系爭一一一
    之二號土地上如附圖Ｃ部份面積一五一．九四平方公尺之建物遷出，上訴人乙○
    ○將上開建物拆除，並將土地交還被上訴人丙○○、甲○○、辛○○、丁○○；
    （二）上訴人成吉公司自系爭一一一之三號土地上如附圖Ｆ之部份面積六九．八
    四平方公尺之建物遷出，上訴人乙○○應將上開建物及同段一一一之三號土地上
    如附圖Ｄ部份四四．五０平方公尺及附圖Ｅ部份三六．五０平方公尺之建物拆除
    ，將土地交還被上訴人己○○及其他共有人；（三）上訴人庚○○○○○○○自
    系爭一一一之一一號土地上如附圖Ｂ部份（門牌號碼台南市○○區○○路一段二
    四九號）面積七．一０平方公尺遷出，上訴人乙○○將附圖Ｂ部份面積七．一０
    平方公尺及附圖Ａ部份面積十七．一０平方公尺之地上物拆除，將土地交還被上
    訴人及其他共有人，洵屬有據，應予准許。
八、再被上訴人主張上訴人乙○○所有建物占用系爭一一一之二號土地面積一五一．
    九四平方公尺，被上訴人受有相當於基地租金之損害，依土地法第九十七條，第
    一百零五條之規定，按八十九年公佈之申報地價即每平方公尺五千七百四十二元
    之百分之十計算相當於租金之損害，應給付被上訴人甲○○一萬六千九百二十一
    元（按土地應有部份三九七分之七七計算）、被上訴人辛○○三萬五千一百六十
    一元（土地應有部份三九七之一六０）、被上訴人丙○○一萬七千五百八十一元
    （土地應有部份三九七之八０）、被上訴人丁○○一萬七千五百八十一元（土地
    應有部份三九七之八０）之損害金；上訴人乙○○所有建物占用系爭一一一之三
    號土地面積共計一五０．八四平方公尺，按同年度土地申報地價每平方公尺五千
    三百八十一元之百分之十計算相當於租金之損害，應給付被上訴人己○○一萬六
    千二百三十三元之損害金（按土地應有部份五分之一計算）等語。本院審酌被上
    訴人因上訴人乙○○所有建物占用土地，造成被上訴人不能利用土地，其主張受
    有損害堪予認定。又查上訴人占用土地，現門牌為台南巿安和路二四九、二五一
    號，而安和路為十八米寬之道路，車流不少，附近商店林立，巿況繁榮，有本院
    之勘驗筆錄及附圖、照片在卷可佐，上訴人乙○○長期占用，使被上訴人於依前
    分割共有物之判決後仍無法為適當之利用及其他一切情狀，本院認被上訴人請求
    依土地法第一百零五條、第九十七條規定，按土地申報總價年息百分之十計算損
    害金數額，應屬公允。而查本件係八十九年二月一日起訴，八十九年度之申報地
    價尚未完成，故本件應依八十八年度之申報地價為計算基準。查西安段一一一之
    二號及同段一一一之三號土地之八十八年度申報地價，分別為六四七三元及六０
    三七元，有土地登記謄本載明為憑（見原審卷第十三至十八頁），依上開申報總
    價額百分之十再依被上訴人每人之應有部分比例，核算出上訴人於西安段一一一
    之二號土地，應給付被上訴人甲○○一萬九千零七十六元（按土地應有部份三九
    七分之七七計算，元以下四捨五入）、被上訴人辛○○三萬九千六百三十八元（
    土地應有部份三九七之一六０）、被上訴人丙○○、被上訴人丁○○各一萬九千
    八百十九元（土地應有部份各三九七之八０）之損害金；於安西段一一一之三號
    土地，應給付被上訴人己○○一萬八千二百十二元之損害金（按土地應有部份五
    分之一計算），被上訴人甲○○請求一萬六千九百二十一元、被上訴人辛○○請
    求三萬五千一百六十一元、被上訴人丙○○請求一萬七千五百八十一元、被上訴
    人丁○○請求一萬七千五百八十一元、被上訴人己○○請求一萬六千二百三十三
    元之損害金，均較上開基準核算出之損害金為少，於法並無不合，從而被上訴人
    依上揭規定，請求上訴人乙○○給付相當於基地租金之損害，尚屬正當。又查本
    件被上訴人請求上訴人乙○○給付相當於基地租金之損害金，並未定有給付之期
    限，則被上訴人之請求，於自起訴狀繕本送達之翌日即八十九年二月十六日起至
    拆除交還土地之日止之範圍內，按年給付右開損害金，自無不合。
九、綜上所述，被上訴人依民法第八百二十五條及本於所有權之作用，請求：（一）
    上訴人成吉公司應自坐落台南市○○區○○段一一一之二號土地上如附圖Ｃ部份
    面積一五一．九四平方公尺之建物遷出；上訴人乙○○應將上開建物拆除，將土
    地交還被上訴人丙○○、甲○○、辛○○、丁○○，並自八十九年二月十六日起
    至拆除交還之日止每年給付被上訴人甲○○一萬六千九百二十一元、被上訴人辛
    ○○三萬五千一百六十一元、被上訴人丙○○一萬七千五百八十一元、被上訴人
    丁○○一萬七千五百八十一元之損害金；（二）上訴人成吉公司應自坐落台南市
    安南區○○段一一一之三號土地上如附圖Ｆ之部份面積六九．八四平方公尺之建
    物遷出，上訴人乙○○應將上開建物及同段一一一之三號土地上如附圖Ｄ部份四
    四．五０平方公尺及附圖Ｅ部份三六．五０平方公尺之建物拆除，將土地交還被
    上訴人己○○及其他共有人，並自民國八十九年二月十六日起至拆除交還之日止
    每年給付被上訴人己○○一萬六千二百三十三元之損害金；（三）上訴人庚○○
    ○○○○○應自坐落台南市○○區○○段一一一之一一號土地上如附圖Ｂ部份（
    門牌號碼台南市○○區○○路一段二四九號）面積七．一０平方公尺遷出，上訴
    人乙○○應將附圖Ｂ部份面積七．一０平方公尺及附圖Ａ部份面積十七．一０平
    方公尺之地上物拆除，將土地交還被上訴人及其他共有人，洵屬正當，應予准許
    。又系爭土地自前共有物分割事件於八十四年六月廿四日判決確定迄今已逾六年
    ，上訴人長期使用系爭土地，經分割共有物判決確定後仍續占用，其主觀上拒絕
    拆除搬遷，並非有短期內不能履行之情形，衡情尚無酌定履行期間之必要。是則
    原審就此部分為被上訴人勝訴之判決，並依兩造聲請分別准予宣告假執行及免為
    假執行，經核均無不合。上訴論旨指摘原判決不當，求予廢棄改判，為無理由。
    又本件事實已臻明確，兩造其餘攻擊防禦方法，經審認後均不生影響於本判決之
    結果，自毋庸分析論述，併予敘明。
十、據上結論：本件上訴為無理由，依民事訴訟法第四百四十九條第一項、第八十五
    條第一項但書，判決如主文。
中      華      民      國    九十      年    十一    月      十三      日
                                    臺灣高等法院臺南分院民事第三庭
~B1審判長法官  林    輝    雄
~B2      法官  高    明    發
~B3      法官  王    明    宏
右為正本係照原本作成。
如對本判決上訴，須於判決送達後廿日內向本院提出上訴狀，未表明上訴理由者，應
於上訴後廿日內，向本院提出理由書。
中      華      民      國    九十      年    十一    月      十九      日
                                        法院書記官  侯    瑞    富


司法院資訊處製作；財團法人民間司法改革基金會備份。
